【裁判字號】    89,台上,3382
【裁判日期】    890615
【裁判案由】    偽造文書
【裁判全文】
最高法院刑事判決                              八十九年度台上字第三三八二號
    上  訴  人  甲○○○
    選任辯護人  陳鄭權律師
右上訴人因陳德仁、王陳好完、廖陳錦香自訴偽造文書案件，不服台灣高等法院中華
民國八十七年四月二十八日第二審判決（八十六年度上訴字第五四六三號，自訴案號
：台灣台北地方法院八十五年度自字第四二六號），提起上訴，本院判決如左：
    主  文
原判決撤銷，發回台灣高等法院。
    理  由
本件原判決認定上訴人甲○○○係陳德深之姊，陳德深於民國七十八年八月十四日死
亡，所遺坐落台北縣林口鄉○○○段下福小段一一二四地號等三十三筆土地尚未辦理
繼承登記，亦未辦理移轉登記予陳德深生前贈與其為董事長之財團法人清泉學會（
以下稱清泉獎學會）；詎上訴人竟基於概括犯意，冒用該學會董事長名義，於八十
年六月二十五日與周義郎簽訂不動產買賣契約書，蓋用其利用不知情之刻印者所偽刻
之「清泉學會董事會」印章於其上後，持以交付周義郎；又連續偽造土地使用權同
意書，蓋用上開偽刻之印章後，持交周義郎，均足生損害於陳德深之其他繼承人陳德
仁、王陳好完、廖陳錦香等人。因將第一審諭知上訴人無罪之判決撤銷，改判論處連
續行使偽造私文書足以生損害於他人之罪刑。固非無見。
惟查：(一)有罪之判決書，應記載犯罪之事實，諸凡有關犯罪之時間、地點、方法、態
樣以及其他適用法律有關之事項，均應為詳實之記載，始足為適用法律之依據。本件
原判決事實認定上訴人先後冒用清泉學會名義偽造上開不動產買賣契約書、土地使
用權同意書，持交周義郎等情，但其究竟偽造如何內容之不動產買賣契約書、土地使
用權同意書﹖又該不動產買賣契約書係於何處偽造﹖及偽造土地使用權同意書係於何
時何處為之﹖原判決俱未為詳實之記載，致其事實尚欠明瞭，不足為適用法律之依據
。(二)審理事實之法院，對於與待證事實有重要關係，在客觀上應行調查、又非不易或
不能調查之證據，均應依職權詳加調查，以為判斷之基礎，苟未依法加以調查判斷，
率行判決者，即有應於審判期日調查之證據未予調查之違法。經詳核卷附本件不動產
買賣契約書第一條記載：買賣不動產標示為台北縣林口鄉○○○段下福小段一一五二
地號等三十八筆土地應有部分全部（詳如附表土地使用同意書）；如果所載無訛，則
該所載之土地使用同意書，是否為上開原判決事實所認定之土地使用權同意書﹖如是
，則該土地使用權同意書是否非於上開不動產買賣契約書製作時即一併製作完成﹖非
無研求之餘地，此與認定本件犯罪之態樣，至有關係。原審未予查明，即遽認上訴人
係基於概括犯意偽造上開不動產買賣契約書後，再連續偽造土地使用權同意書云云，
尚嫌速斷。(三)有罪之判決書，對於被告有利之證據不採納者，應說明其理由，刑事訴
訟法第三百十條第二款定有明文；故有罪判決書對被告有利之證據，如不加以採納，
必須說明其不予採納之理由，否則即有判決不備理由之違法。上訴人於原審辯稱清泉
學會前董事長陳德深去逝後，為使會務持續進行及延攬社會賢達參與，乃於八十年
五月二十五日依組織章程推選上訴人等九人為新任董事，並推選上訴人為董事長，嗣
為履行陳德深生前承諾，才與周義郎訂立上開不動產買賣契約書，當時顧及改選董事
尚未經主管機關核准，故於契約書第七條約定董事改選若未通過，該契約自動失效，
嗣上開董事改選未經核准，即委託律師函知周義郎表示退回買賣價金，則上訴人之與
周義郎簽訂不動產買賣契約書，乃本於陳德深之遺產執行人之地位依法為之，並無偽
造文書之故意等語，並提出相關證據資佐（原審第一宗卷九六至一五六頁）；此等有
利於上訴人之辯解及所提出之證據何以不予調查採取﹖原判決並未加以說明，有未盡
職權查證之能事及理由欠備之違法。另詳核卷附之清泉學會八十年元月四日、八十
年五月二十五日之董事會議記錄（原審卷第一宗卷一一○至一一五頁、第二宗卷一九
七至二○○頁），其上蓋有「清泉學會董事會」印文，該等印文與本件上開不動產
買賣契約書、土地使用權同意書上之「清泉學會董事會」印文（一審第一宗卷二○
二至二○七頁、第三宗卷一○○至一○三頁），其大小、字體等由肉眼觀察似屬雷同
，苟俱屬同一顆印章所蓋用，則該「清泉學會董事會」印章，是否為上訴人於八十
年六月二十五日委託不詳之刻印者所偽刻﹖非無疑義。原審未予明查慎斷，即率行判
決，亦屬未盡職權查證。以上諸端，或為上訴人上訴意旨所指摘，或為本院得依職權
調查之事項，應認原判決有撤銷發回之原因。至原判決不另為上訴人無罪諭知部分，
自訴人等自訴意旨認與上開論罪部分有裁判上一罪關係，依審判不可分原則，應予一
併發回，附予明。
據上論結，應依刑事訴訟法第三百九十七條、第四百零一條，判決如主文。
中      華      民      國    八十九    年      六      月     十五     日
                              最高法院刑事第十庭
                                  審判長法官  曾  有  田
                                        法官  陳  宗  鎮
                                        法官  劉  介  民
                                        法官  魏  新  和
                                        法官  孫  增  同
      右正本證明與原本無異
                                              書  記  官
中      華      民      國    八十九    年      六      月     二十     日


司法院資訊處製作；財團法人民間司法改革基金會備份。
